【裁判字號】    95,訴,1557
【裁判日期】    970125
【裁判案由】    侵權行為損害賠償
【裁判全文】
臺灣桃園地方法院民事判決              95年度訴字第1557號
原      告  丙○○
            戊○○
共      同
訴訟代理人  陳郁仁律師
複  代理人  己○○
被      告  乙○○
            甲○○
            丁○○
共      同
訴訟代理人  馬在勤律師
複  代理人  庚○○
上列當事人間侵權行為損害賠償事件，經本院於民國96年12月25
日言詞辯論終結，判決如下：
    主  文
原告之訴及假執行之聲請均駁回。
訴訟費用由原告負擔。
    事  實
甲、原告方面：
壹、聲明：
  一被告乙○○、丁○○應連帶給付原告丙○○新台幣（下同）
    50萬元，及自民國93年9 月2 日起至清償日止，按週年利率
    5 ％計算之利息。
  二被告乙○○、丁○○、甲○○應連帶給付原告戊○○121 萬
    元，及自90年9 月20日起至清償日止，按週年利率5 ％計算
    之利息。
  三願供擔保，請准宣告假執行。
貳、陳述：
  一原告丙○○部分：
    (一)被告乙○○為訴外人興亞太節能科技股份有限公司（下稱
      興亞太節能科技公司）之法定代理人，被告丁○○則為興
      亞太節能科技公司之董事及總經理。被告乙○○、丁○○
      明知興亞太節能科技公司於93年間未發行新股，竟於93年
      9 月1 日向原告丙○○佯稱興亞太節能科技公司之董事會
      已於同年8 月31日同意原告丙○○入股該公司50萬元，原
      告遂交付發票人興亞太有限公司、票面金額444,250 元及
      55,750元之支票2 紙（下稱系爭支票），用以抵充50萬元
      之股款，被告乙○○則同時簽署興亞太節能科技公司備忘
      錄及股東繳款證明書予原告丙○○。
    (二)被告嗣後遲未交付興亞太節能科技公司之股票，原告遂委
      託律師發函予被告，詎被告乙○○竟否認其曾代表興亞太
      節能科技公司接受原告出資之事實。查興亞太節能科技公
      司於93年6 月18日增資所發行之500 萬元股份，早於同年
      7 月19日即已募足，自同年7 月19日起至同年8 月31日止
      根本未召開股東會、董事會，自不可能發行新股，原告丙○○始知受騙，且上開支票縱被告返還，亦已罹於時效，
      原告丙○○因此受有50萬元之損害。本件被告乙○○、丁○○2 人施用詐術使原告丙○○陷於錯誤而交付系爭支票
      ，係故意不法侵害原告系爭支票上之權利，自應負損害賠
      償責任。又原告丙○○所交付之支票發票日均為93年8 月
      31 日 ，於遭被告詐欺而交付時，均屬已可提示付款之票
      據，是以原告於交付系爭支票予被告時起，即受有50萬元
      之損害，被告應給付原告50萬元加計自93年9 月2 日起至
      清償日止按年息5 ％計算之利息。
    (三)另被告等人施用上開詐術致原告陷於錯誤而交付系爭支票
      ，則被告受領該支票為無法律上之原因，被告受有50萬元
      之利益，致原告受有50萬元損害，原告亦得依不當得利之
      法律關係請求返還利益。
  二原告戊○○部分：
    (一)被告乙○○、丁○○及甲○○共謀由被告乙○○出面於90
      年9 月間向原告戊○○佯稱興亞太公司及訴外人愛龍有限
      公司（下稱愛龍公司）為擴大營運，正在招募新股東加入
      ，原告戊○○遂依被告乙○○指示，分別於90年9 月7 日
      匯款50萬元至興亞太公司設於世華銀行（現已更名為國泰
      世華銀行，以下仍稱世華銀行）士林分行第000000000000
      號帳戶，於90年9 月14日及同年月19日分別匯款50萬元、
      21萬元至愛龍公司設於第一銀行士林分行第00000000000
      號帳戶。惟查，興亞太公司及愛龍公司迄今未將原告戊○○列為股東，且上開二公司分別於93年11月及92年8 月間
      停業，原告戊○○因此受有121 萬元之損害。原告戊○○
      因遭詐欺而交付金錢，是以回復原狀即應給付金錢，原告
      戊○○自得請求自損害發生時起，加給利息。
    (二)另被告施用上開詐術致原告戊○○陷於錯誤而支付121 萬
      元，則被告等人受有121 萬元之利益，致原告戊○○受有
      121 萬元損害，原告戊○○亦得依不當得利法律關係請求
      返還利益。爰依民法第184 條第1 項、第185 條第1 項及
      不當得利之法律關係請求判決如聲明所示。
參、對被告抗辯所為之陳述：
  一原告丙○○部分：
    (一)被告固辯稱董事會確有決議原告丙○○入股，惟興亞太節
      能科技公司目前仍存續，被告等迄今未提出其所謂興亞太
      節能科技公司董事會93年8 月31日關於同意原告丙○○入
      股之董事會議紀錄，足見被告所辯顯不足採。被告所提出
      之93年10月13日董事會臨時會議紀錄固記載「93年8 月31
      日之董事會同意丙○○投資入股本公司一案…」云云，惟
      被告於本件訴訟均表示關於同意原告丙○○入股之董事會
      召開時間係在93年8 月12日，即與上開會議紀錄所載不一
      ，足證上開會議紀錄不足採信。
    (二)被告於原告丙○○提起本訴前，要求原告丙○○應將原證
      一之備忘錄正本交還後，方願意將系爭支票退還原告丙○○，惟上開備忘錄正本被告根本未交付予原告丙○○。且
      上開備忘錄僅為乙紙文書，並非有價證券，而原告丙○○
      交付被告乙○○合計50萬元之系爭支票係為入股，顯非為
      取得上開備忘錄正本，二者顯無對價關係，足見係被告刻
      意拒絕返還，非原告丙○○受領遲延。被告委任之訴訟代
      理人固於本件第一次開庭時，表示願交付乙紙50萬元之支
      票，用以返回原告丙○○之50萬元，然其同時又表示原告
      丙○○須放棄遲延利息之請求等語，惟除當日被告訴訟代
      理人並未將支票交付予原告或其訴訟代理人外，被告訴訟
      代理人上開表示顯係和解之請求，自不生提出給付之效力
      。況嗣後被告訴訟代理人表示，被告乙○○已拒絕將上開
      支票交付原告丙○○，是以原告丙○○亦無受領遲延情形
      。
  二原告戊○○部分：
    (一)愛龍公司及興亞太公司之股東會於90年9 月間並未有增資
      招募新股之決議。蓋依公司法第207 條準用同法第183 條
      規定，增資因涉及章程之變更，自應得到股東會之決議。
      惟觀諸被告所提出之董事會議事錄，除未標明係何公司之
      董事會外，其內容記載草率，連最基本決議方式都付之闕
      如。況該紙記錄上所記載之董事人員，除被告乙○○外，
      其餘人員並非董事，甚且部分人員（例如訴外人王則欽、
      楊郁慧等人）並非愛龍公司或興亞太公司之股東，反觀絕
      大多數愛龍公司或興亞太公司之股東卻未參與該會議，足
      見該紙議事錄與愛龍公司或興亞太公司根本無涉。又興亞
      太公司於90年5 月12日召開會議（該會議之性質難以確認
      ）並於會中達成增資之決議，惟決議中並未同意原告戊○○入股，斯時距被告於同年9 月邀原告戊○○入股之時間
      僅差4 個月，期間興亞太公司應無再召開股東會決議增資
      之理，足見愛龍公司及興亞太公司之股東會於90年9 月間
      確實未有同意原告戊○○入股之決議。
    (二)被告係於90年9 月間向原告戊○○招募入股，而原告戊○○於該月底即將股款繳足，如愛龍公司與興亞太公司果真
      有召募新股之情事，則被告於90年間即可順利將原告戊○○登記為上開二家公司之股東，與間隔半年後之上開訴訟
      （均為91年5 月以後繫屬）並無關聯。況果如被告所辯，
      被告亦應將無法登記股東之緣由告知原告戊○○，並與其
      協議處理方式，惟觀諸被告所提出之會議記錄，無一提及
      愛龍公司或興亞太公司暫無法辦理股東登記之記載，原告
      戊○○有於股東簽名處簽名，惟此反足以證明原告戊○○
      於簽名時仍陷於錯誤中，認為被告已經其登記為興亞太公
      司之股東而已，被告更未將股款退還原告戊○○，足見被
      告所辯，顯為卸責之詞。
    (三)訴外人蕭秋霞、劉德政與原告戊○○均為被告所召募之新
      股東，果如被告所辯，愛龍公司及興亞太公司確有召募新
      股東，則被告既辯稱上開二家公司已虧損殆盡，蕭秋霞、
      劉德政自不得再向被告有所主張，方為合理。然被告竟於
      93年間向他人借調款項將上開二人所繳納之款項全數退還
      。
肆、證據：提出備忘錄、興亞太節能科技公司股東繳款證明書、
    勤德法律事務所函、旭理法律事務所函、台北73支郵局第
    475 號存證信函、興亞太節能科技公司股東臨時會議事錄、
    興亞太節能公司變更登記表、匯款條、證明書、臺灣桃園地
    方法院檢察署94年度偵字第15567 號檢察官起訴書、愛龍公
    司變更登記表、興亞太公司變更登記表、興亞太節能科技公
    司變更登記表、興亞太節能科技公司股東名簿、存證信函、
    會議紀錄、和解書（均為影本）等件為證。
乙、被告方面：
壹、聲明：原告之訴及假執行之聲請均駁回。如受不利判決，願
    供擔保，請准宣告免為假執行。
貳、陳述：
  一被告乙○○、丁○○與原告丙○○部分：
    (一)原告丙○○入股興亞太節能科技公司係因其配偶即原告戊○○於93年8 月12日以公司內部聯絡單簽請批示准否，嗣
      後被告乙○○確曾與興亞太節能科技公司其餘兩名董事即
      被告丁○○及甲○○商議，並獲同意後始接受原告丙○○
      之入股。原告丙○○於93年9 月1 日投資入股後，僅兩周
      時間亦即93年9 月15日興亞太節能科技公司第1 次發放中
      秋節獎金，斯時原告戊○○領得之中秋節獎金為9,360 元
      ，原告丙○○對此金額甚為不滿，遂向被告乙○○表示不
      願入股投資，被告乙○○便向原告丙○○表示願返還抵繳
      股款之系爭支票2 紙，詎竟遭原告丙○○拒絕，被告只得
      將該系爭支票留存，待原告丙○○取回。
    (二)因興亞太節能科技公司係於94年6 月10日始與華南商業銀
      行信託部簽訂股票簽證契約書，故原告丙○○於94年2 月
      間發存證信函要求被告交付股票，根本是令被告行無義務
      之事，況先前被告亦已於93年10月14日委請律師函覆原告
      丙○○請其帶同備忘錄正本至興亞太節能科技公司辦理退
      還支票之作業，原告丙○○泛言主張未執有備忘錄正本顯
      然非真，蓋原告丙○○既稱繳交50萬元入股，由被告乙○○交付備忘錄，顯見交付股金與備忘錄乃立於對價關係，
      原告丙○○焉會同意僅收取該備忘錄影本，原告丙○○稱
      未執有備忘錄正本顯與真實不符，應非真正。
    (三)被告乙○○確曾多次向原告丙○○表示願返還原告丙○○
      抵繳股款之系爭支票2 紙，詎料竟遭原告丙○○拒絕，被
      告只得將該系爭支票留存，即便延宕至本件訴訟繫屬後，
      被告乙○○猶委託馬在勤律師於96年2 月15日以台北東門
      郵局第99號存證信函通知原告丙○○於96年3 月26日原告
      丙○○另案對被告乙○○所提之刑案審理時，當庭交付系
      爭支票，亦遭原告丙○○當庭拒絕，故本件是原告丙○○
      受領遲延。再者，先前被告乙○○於93年10月14日委請律
      師函覆原告丙○○請其帶同備忘錄正本至興亞太節能科技
      公司辦理退還支票之作業，斯時原告丙○○並不曾表示未
      執有備忘錄正本，遲至本件繫屬後始稱未執有備忘錄正本
      ，況原告丙○○若真未執有備忘錄正本，亦可與被告乙○○聯繫如何將該部分之紛爭消弭，可見原告丙○○所指顯
      然非真。
    (四)被告乙○○提出之興亞太節能科技公司臨時董事會議事錄
      上，說明欄已明確記載：「93年8 月31日之董事會同意丙○○投資入股本公司一案，因本公司收到丙○○委託勤德
      法律事務所93年桃勤字第814 號函，對投資入股本公司有
      甚多疑點，為避免造成雙方誤解，…。」，可見雙方之爭
      議確係起因於原告丙○○出爾反爾，又恣意要求被告乙○○交付尚未存在的股票，而後再反指被告乙○○未肯歸還
      股金，並提起本件訴訟，徵之被告乙○○始終未曾拒絕返
      還股金予原告丙○○，故原告丙○○並無訴之利益，應予
      駁回。
  二被告乙○○、甲○○、丁○○與原告戊○○部分：
    (一)查有限公司加入新股東須經全體股東同意，當時因興亞太
      公司及愛龍公司遭前副總裁即訴外人施高助糾集其家人（
      即訴外人施富元、施盈如、劉德明等人）聯手提起清償借
      款之訴訟，且前總裁即訴外人楊清隆在訴訟中亦配合否認
      前副總裁施高助要以債作股投資興亞太公司及愛龍公司，
      未得全體股東同意，故興亞太公司及愛龍公司當時無法立
      即為原告戊○○辦理出資轉讓之登記，此等事實亦為原告
      戊○○明知，原告戊○○亦有簽名於臨時股東會會議紀錄
      上。被告乙○○見興亞太公司及愛龍公司前總裁楊清隆及
      副總裁施高助迭對興亞太公司及愛龍公司提起訴訟，始終
      無法善了，為使已投資興亞太公司及愛龍公司之股東得已
      安心，並為負責起見，除於90年12月28日出具繳款證明書
      予原告戊○○外，更於92年2 月22日召開經營會議，再度
      確認已投資股東之股金，並將91年度興亞太公司及愛龍公
      司之資產負債表、損益表提出於該次會議討論，經股東簽
      名確認無誤，原告戊○○及訴外人蕭秋霞亦參與其中，簽
      名確認無訛。被告乙○○、甲○○及丁○○截至目前為止
      投資興亞太公司及愛龍公司之出資額亦未全部辦理登記，
      倘若被告等人有詐騙之行為者，何以不將自己的出資全數
      登記殆盡。
    (二)況原告戊○○自90年9 月起任職興亞太公司及愛龍公司營
      業部副理，自92年6 月起更繼續擔任興亞太節能科技公司
      營業部副理，對於公司之營運及遭前任總裁、副總裁聯手
      打擊等事知之甚稔，而93年間原告戊○○因出國關係而於
      10月5 日向被告乙○○提出離職申請，並表明次日即將離
      職，且次日未辦理交接便未再上班，若果被告乙○○真有
      詐騙嫌疑，原告戊○○早該依法報警處理，又何需以出國
      為由提出辭職。
    (三)興亞太節能科技公司自92年3 月設立以來，歷次增資（93
      年2 月、5 月、7 月及94年4 月）均有實際投入資金，且
      該等資金均是由被告乙○○自行籌資借貸而來。原告戊○○不僅參與興亞太節能科技公司股東會議，更在股東會議
      紀錄上簽名，被告所為焉有不實。況92年2 月22日被告乙○○召開之經營會議中，與會股東便已達成另行籌設新公
      司，並以原先登記之出資比例登記股權之決議，嗣後於93
      年4 月1 日更召開第1 次股東會議，當時與會股東均同意
      先由被告乙○○自行籌資，而以各股東原先登記之出資比
      例登記股權，倘若其他股東嗣後將股款匯入者，則確定取
      得股權，若否者，則應將股權轉讓予被告乙○○。
    (四)按法律規範區分為強制規定與任意規定，原告戊○○固舉
      公司法第207 條準用同法第183 條之規定，指摘被告乙○○提出之董事會決議錄並未依法製作，但揆諸該等規定乃
      係任意規定，只要董事會決議之內容為真，即應受其拘束
      ，是原告戊○○即應就其主張有利之事實部份，盡其舉證
      責任，否則即不應為有利於伊之認定。
    (五)興亞太公司、愛龍公司與施高助等人間之訴訟雖繫屬於91
      年間，但查辦理股東名冊變更登記事項須得全體股東過半
      數之同意，斯時施高助等人根本不可能同意，故無法辦理
      變更登記。第查被告乙○○提呈之興亞太公司會議記錄及
      興亞太公司經營會議記錄等文件，均係合法製作，且確有
      其事。末查被告乙○○係於94年1 月3 日以興亞太公司及
      愛龍公司之名義，購買蕭秋霞之股份，但因興亞太公司及
      愛龍公司與蕭秋霞間尚有貨款待決，且興亞太公司及愛龍
      公司尚積欠被告乙○○債務，故被告乙○○始會以興亞太
      公司及愛龍公司之名義購買蕭秋霞之股份，此由和解書第
      1 、2 條即可明瞭，且興亞太公司及愛龍公司係「暫由乙
      方代表人向他人借貸款項後，以乙方名義退還甲方200 萬
      元」，顯見蕭秋霞之股份並非由興亞太公司及愛龍公司退
      還，而是由被告乙○○購得，是原告戊○○以此指摘興亞
      太公司會議記錄非真，顯然有誤。
參、證據：提出刑事傳票、存證信函、經營會議、興亞太公司資
    產負債表、興亞太公司經銷商合約書、董事會決議錄、興亞
    太公司章程、愛龍公司章程、興亞太節能公司章程、興亞太
    節能公司之公司基本資料查詢、公司內部聯絡單、股款終止
    書、薪資明細表、興亞太節能公司臨時董事會議事錄、股票
    簽證契約書、股票簽證契約條款、證券簽證註銷申請書、台
    灣士林地方法院（下稱士林地院）91年度訴字第996 號民事
    判決、台灣高等法院91年度上易字第1136號民事判決、士林
    地院92年度聲字第459 號民事裁定、士林地院91年度士簡字
    第1110號民事判決、士林地院91年度訴字第822 號民事判決
    、士林地院92年度訴字第1083號民事判決、士林地院93年度
    訴字第375 號民事判決、士林地院94年度訴字第1214號民事
    判決、士林地院92年度訴字第696 號民事判決、會議記錄、
    股金確認書、委託書、勞工保險卡、員工離職申請書、存摺
    節本、興亞太節能公司函、興亞太節能公司93年第一次股東
    會議、股東會議紀錄、股款轉讓書、股款讓出書、和解書（
    均為影本）等件為證。
    理  由
甲、程序方面：
壹、按被告不抗辯法院無管轄權，而為本案之言詞辯論者，以其
    法院為有管轄權之法院，民事訴訟法第25條定有明文。查本
    件被告乙○○、甲○○均住於台北市○○○路○ 段691 號6
    樓，然均未抗辯本院無管轄權，且為本案之言詞辯論，故
    本件本院亦有權管轄。
貳、按訴訟全部或一部之裁判，以他訴訟之法律關係是否成立為
    據者，法院得在他訴訟終結前以裁定停止訴訟程序。民事訴
    訟法第第182 條第1 項固定有明文。然按訴訟全部或一部之
    裁判，以他訴訟之法律關係是否成立為據者，係指他訴訟之
    法律關係是否成立，為本件訴訟先決問題者而言，若他訴訟
    是否成立之法律關係，並非本件訴訟之先決問題，則其訴訟
    程序即毋庸中止，最高法院18年抗字第56號判例可資參照。
    本件被告抗辯原告業以相同事實對被告提起刑事詐欺告訴，
    原告於本件以受被告詐欺而請求損害賠償，為免刑事程序與
    民事程序就詐欺事實成立與否之認定產生歧異，爰依法聲請
    裁定停止訴訟程序。惟查，民事法院就兩造所爭執之事實，
    本得依職權獨立認定，不受刑事訴訟所調查之證據，刑事判
    決所認定事實之影響，若就所調查之結果，已足形成心證，
    自無停止訴訟程序之必要（最高法院89年度台抗字第214 號
    判決要旨參照），本件原告固對被告提起刑事詐欺告訴，惟
    民事法院當可自行調查審理，不受刑事法院認定事實之拘束
    ，即無在刑事訴訟程序終結前，停止訴訟程序之必要，被告
    聲請停止訴訟，核無必要，先予敘明。
乙、實體方面：
壹、兩造不爭執事項：
  一原告丙○○與被告乙○○、丁○○部分：
    (一)原告丙○○於93年9 月1 日同意投資入股興亞太節能科技
      公司，於同日交付台灣土地銀行士林分行票號BN0000000
      、BN0000000 、面額各444,250 元、55,750元之支票2 紙
      予興亞太節科技公司法定代理人乙○○抵充50萬元股款。
      被告乙○○代表興亞太節能科技公司與原告丙○○共同簽
      署記載興亞太節能科技公司董事會同意丙○○入股新台幣
      50 萬 元及收到入股金支票2 紙之備忘錄，有上揭備忘錄
      及興亞太節能科技公司股東繳款證明書各1 紙在卷可稽（
      見本院卷第7-8 頁）。
    (二)原告丙○○於93年10月8 日委託律師發函予興亞太節能科
      技公司，請興亞太節能科技公司派員協商股權及增資資本
      總額登記不實事項之解決事宜；興亞太節能科技公司於93
      年10月13日召開臨時董事會議以「因本公司收到丙○○委
      託勤德法律事務所93年桃勤字第714 號函，對投資入股本
      公司有甚多疑點，為避免造成雙方誤解，…」事由，決議
      「不同意丙○○投資入股案」，於93年10月14日委託旭理
      法律事務以93旭律字第93101401號函覆原告「…丙○○自
      始不曾擔任興亞太節能科技公司、興亞太公司、愛龍公司
      之股東，興亞太節能公司不曾接受其出資，倘若莊君及其
      配偶戊○○之意係在要求興亞太有限公司給付莊君先前交
      付之支票2 紙，興亞太節能科技公司亦願退還，惟須請莊
      君及賴君攜帶備忘錄正本至本公司辦理退還支票手續…。
      」等情，有原告委託勤德法律事務所93年10月8 日桃勤字
      第814 號函、興亞太節能科技公司93年10月13日臨時董事
      會議事錄、興亞太節能科技公司委託旭理法律事務所函各
      1 件在卷可稽（見本院卷第9-14頁）。
  二原告戊○○與被告乙○○、甲○○、丁○○部分：
    (一)原告戊○○同意入股愛龍公司及興亞太公司為股東，於90
      年9 月7 日匯款50萬元至興亞太公司設於世華銀行士林分
      行第000000000000號帳戶，於90年9 月14日及同年月19日
      各匯款50萬元、21萬元至愛龍公司設於第一銀行士林分行
      第00000000000 號帳戶，興亞太公及愛龍公司出具入股證
      明書及股金確認書交原告戊○○收執，有匯款回條3 紙、
      入股證明書、股金確認書各1 紙在卷可稽（見本院卷第18
      -19 頁）。
    (二)愛龍公司及興亞太公司之股東名簿迄未將原告戊○○登記
      為股東。
    (三)愛龍公司及興亞太公司分別於93年11月、92年8 月間停業
      。
貳、兩造之爭點：
  一原告丙○○與被告乙○○、丁○○部分：
    (一)被告乙○○、丁○○有無施用詐術，致原告丙○○陷於錯
      誤而同意入股興亞太節能科技公司並交付系爭2 紙支票為
      股金？被告應否負故意詐欺之共同侵權行為損害賠償責任
      ？
    (二)原告丙○○是否得依不當得利之法律關係請求被告乙○○
      、丁○○返還50萬元？
    (三)原告丙○○就系爭支票2 紙之退還有無受領遲延？
  二原告戊○○與被告乙○○、甲○○、丁○○部分：
    (一)被告乙○○、甲○○、丁○○有無向原告戊○○施以詐術
      ，致戊○○陷於錯誤而同意入股興亞太公司及愛龍公司，
      並交付股款121 萬元？被告應否負故意詐欺之共同侵權行
      為損害賠償責任？
    (二)原告戊○○是否得依不當得利之法律關係請求被告乙○○
      、丁○○、甲○○返還121 萬元？
參、本院之判斷：
  一原告丙○○與被告乙○○、丁○○部分：
    (一)被告乙○○、丁○○有無施用詐術，致原告丙○○陷於錯
      誤而同意入股興亞太節能科技公司並交付系爭2 紙支票為
      股金？
    1.查興亞太節能科技公司之設立係由興亞太公司及愛龍公司
      股東會同意設立新公司，由「乙○○先行籌措資金，依興
      亞太公司及愛龍公司各股東原始投資比例先行設立登記，
      等各股東有資金時，實際資金到位再返還乙○○，但若無
      法資金到位之股東，則自動喪失股東權益，且無條件同意
      將股權返還乙○○，由公司辦理變更登記，…」，有被告
      提出之92年2 月22日興亞太公司及愛龍公司股東會議紀錄
      在卷可佐（見本院卷第170 頁）。興亞太節能科技公司於
      92 年3月26日設立登記，原資本額500 萬元，於93年6 月
      18 日 經股東會決議增資為1,000 萬元，被告乙○○為興
      亞太節能科技公司董事長，丁○○、甲○○擔任董事，為
      兩造所不爭執。又興亞太節能科技公司原登記股東吳宗明
      因未將股款實際匯入，而與興亞太節能科技公司簽有股款
      終止書，同意取消登記於吳宗明之股份，有吳宗明與興亞
      太節能科技公司之股款終止書在卷可參（見本院卷第113
      頁）。原告丙○○之配偶戊○○原為興亞太公司之經銷商
      ，因入股興亞太公司及愛龍公司而於90年8 月7 日起至興
      亞太公司任職，並於興亞太節能科技公司成立後轉為興亞
      太節能科技公司員工，有興亞太節能科技公司變更登記表
      、戊○○薪資表、勞工保險卡、員工離職申請書各1 件在
      卷可參（見本院卷第17、184 頁）。而原告丙○○入股興
      亞太節能科技公司係因其配偶戊○○於93年8 月12日以公
      司內部聯絡單簽請將經銷金及丙○○翻譯費轉為股金，經
      被告乙○○與董事即被告丁○○商議後，同意接受原告丙○○之入股，由乙○○於聯絡單上批示「(1)依與劉總開會
      之結論辦理、入股金；(2)可預定於93年12月份完成手續，
      原來吳宗明之股份之轉移；(3)賴副理之差額多退少補。」
      等情，有戊○○簽請之公司內部聯絡單1 紙在卷可稽（見
      本院卷第111 頁）。是依乙○○當時之批示，戊○○簽請
      由原告丙○○以經銷金及翻譯費抵充股款入股之提案，已
      經乙○○及丁○○商議，而董事甲○○為乙○○之配偶，
      被告甲○○及劉得福於本事件亦均陳述原告丙○○之入股
      案經董事會之同意，則丙○○入股興亞太節能科技公司係
      經戊○○簽請提案後經興亞太節能科技公司董事會同意入
      股，並擬以原登記股東吳宗明之股份轉移登記予丙○○，
      可堪採信。
    2.嗣因原告丙○○於93年10月8 日委託律師發函予興亞太節
      能科技公司，請興亞太節能科技公司派員協商股權及增資
      資本總額登記不實事項之解決事宜，興亞太節能科技公司
      於93年10月13日召開臨時董事會議以「因本公司收到丙○○委託勤德法律事務所93年桃勤字第714 號函，對投資入
      股本公司有甚多疑點，為避免造成雙方誤解，…」事由，
      決議「不同意丙○○投資入股案」，於93年10月14日委託
      旭理法律事務以93旭律字第93101401號函覆原告「…丙○○自始不曾擔任興亞太節能科技公司、興亞太公司、愛龍
      公司之股東，興亞太節能公司不曾接受其出資，倘若莊君
      及其配偶戊○○之意係在要求興亞太有限公司給付莊君先
      前交付之支票2 紙，興亞太節能科技公司亦願退還，惟須
      請莊君及賴君攜帶備忘錄正本至本公司辦理退還支票手續
      …。」等情，有原告委託勤德法律事務所93年10月8 日桃
      勤字第814 號函、興亞太節能科技公司93年10月13日臨時
      董事會議事錄、興亞太節能科技公司委託旭理法律事務所
      函各1 件在卷可稽（見本院卷第9-14頁）。是興亞太節能
      科技公司係因收到原告丙○○之律師函，始再決議「不同
      意丙○○之入股」，並同意返還原告丙○○交付抵充股金
      之系爭支票，尚難認被告乙○○、丁○○之前述經董事會
      同意丙○○之入股係屬不實。
    3.按民法上所謂詐欺，係欲相對人陷於錯誤，故意示以不實
      之事，令其因錯誤而為意思之表示（最高法院56年台上字
      第3380號判例要旨參照）。茲姑不論興亞太節能科技公司
      股東股份之登記、取消是否合於法令規定，由上述原告丙○○同意入股並交付系爭支票2 紙抵充股款50萬元之經過
      ，被告乙○○、丁○○尚無故意示以不實之事，致原告丙○○陷於錯誤而為入股意思表示之詐欺行為，原告主張被
      告乙○○、丁○○有詐欺之故意侵權行為而請求損害賠償
      ，為無理由。
    (二)原告丙○○是否得依不當得利之法律關係請求被告乙○○
      、丁○○返還50萬元？
      按不當得利，須以無法律上之原因而受利益，致他人受損
      害為其成立要件。查原告丙○○入股興亞太節能科技公司
      ，交付發票人興亞太有限公司、票面金額444,250 元及55
      ,750 元 之系爭支票2 紙用以抵充50萬元之股款，被告乙○○代表興亞太節能科技公司與原告丙○○簽署入股備忘
      錄及並出具股東繳款證明書，有備忘錄及股東繳款證明書
      各1 紙在卷可稽（見本院卷第7-8 頁），是被告乙○○係
      代表興亞太節能科技公司收受原告所交付之系爭2 紙支票
      ，被告乙○○、丁○○個人非系爭2 紙支票之受領人，即
      被告乙○○、丁○○個人並未受有利益，原告依不當得利
      法律關係請求被告乙○○、丁○○返還支票金額50萬元，
      尚屬無據。另興亞太節能科技公司表示願退還系爭支票，
      惟原告遲未受領，是否有受領遲延一節，與被告乙○○、
      丁○○是否應返還不當得利無關，不予論述，併予敘明。
  二原告戊○○與被告乙○○、甲○○、丁○○部分：
    (一)原告戊○○主張興亞太公司及愛龍公司於90年9 月間並未
      有招募新股東之決議，被告乙○○、甲○○、丁○○向原
      告戊○○招募入股且迄未為股東名義登記，為詐欺之共同
      侵權行為一節，被告以係經董事會授權被告乙○○招募新
      股東辦理增資等語置辯，並提出90年8 月10日董事會議紀
      錄為佐，經查：
    1.按公司設立登記後，有應登記之事項而不登記，或已登記
      之事項有變更而不為變更之登記者，不得以其事項對抗第
      三人，公司法第12條定有明文。又公司登記，除設立登記
      為公司之成立要件（公司法第6 條）外，其他登記，皆屬
      對抗要件，變更董事、監察人，固屬應登記之事項，但此
      事項之有效存在，並不以登記為其要件（最高法院67年台
      上字第760 號判例要旨參照）。查興亞太公司及愛龍公司
      於88年間變更章程登記，當時興亞太公司登記之股東有乙○○、甲○○、黃明杰、楊清隆、吳瑞瑯5 人；愛龍公司
      登記之股東有乙○○、吳瑞瑯、甲○○、張玉祥、柯福財
      、賴映冠、丁○○、黃王月嬌、楊清隆9 人，其後未再為
      章程及股東之變更登記，有興亞太公司及愛龍公司章程各
      1 件在卷可稽（見本院卷第99-100頁）。嗣至90年5 月12
      日止因增資，股東已變更為乙○○、柯福財、丁○○、楊
      清隆、蕭秋霞、黃西湖、楊志賀、黃明杰、吳宗明、蕭永
      成、王則欽等人，且推選楊清隆、乙○○、丁○○、柯福
      財、王則欽5 人為董事，有原告所不爭執提出之90年5 月
      12日股東會議事錄在卷可徵（見本院卷第279-280 頁）。
      是興亞太公司及愛龍公司之資本、股東、董監事人選均已
      有變更，雖均未經變更登記，惟無證據證明有無效事由，
      自應認各該變更係屬有效存在，合先敘明。
    2.興亞太公司及愛龍公司於90年8 月10日董事會授權被告乙○○召募新股東，辦理增資，有被告提出之90年8 月10日
      董事會決議錄在卷可稽（見本院卷第98頁）。原告雖否認
      該董事會決議錄之真正，惟查，原告戊○○原為興亞太公
      司之經銷商，於90年9 月間因被告乙○○之召募而入股興
      亞太公司及愛龍公司，並至90年8 月27日起至興亞太公司
      任職副理一職，有經銷商合約書及員工離職申請書各1 件
      在卷可稽（見本院卷第48-51 、184 頁）。依原告戊○○
      於刑事案件偵查中陳述「（檢察官問：既然投資興亞太公
      司和愛龍公司，為何參加興亞太節能科技公司的股東會？
      ）因為就我來講，這些都是同一家公司，因為產品一樣、
      員工一樣、設備一樣，什麼都一樣，什麼時候變成興亞太
      節能公司，對我們來講都是同一家公司，因為我上班的興
      亞太公司通知我去參加股東會，…對我來講，我認為都是
      同一家公司，不管節能不節能…。」；及訴外人即同為興
      亞太公司股東之蕭秋霞於刑事案件中證述：「…我只有投
      資興亞太公司，不過乙○○跟我說興亞太公司和愛龍公司
      都是一樣的，所以乙○○寫給我的股金確認書上就是寫興
      亞太公司和愛龍公司…。」等語（見本院卷第329-33 0頁
      背面），併參被告乙○○代表公司出具予各股東之股金確
      認書均書立「興亞太＆愛龍有限公司股金確認書」（見本
      院卷第171-180 頁），可見興亞太公司與愛龍公司登記股
      東雖有部分不同，惟內部公司運作並未區分，被告抗辯所
      提90年8 月10日董事會決議錄為興亞太公司及愛龍公司之
      董事會議事錄可堪採信。
    3.按有限公司之增資僅經股東過半數同意，即屬有效，其是
      否辦理變更章程登記，應屬對抗要件（最高法院86年度台
      上字第622 判決要旨參照）。查依原告所提出不爭執之興
      亞太公司及愛龍公司90年5 月12日股東會議紀錄所載投資
      金額合計2,953 萬元，而90年8 月10日決議增資之董事會
      議紀錄，簽名之董事股東乙○○、王則欽、丁○○、柯福
      財，合計原投資股權計算已有2,078 萬元（參照本院卷第
      279-280 頁、98頁），依興亞太公司及愛龍公司章程第8
      條規定，股東每出資1,000 元，有一表決權（見本院卷第
      99-100頁），則應認該90年8 月10日所為增資決議已經股
      東過半數同意，應屬有效。
    4.次按民事法律行為成立債之關係者，在債權人與債務人之
      間，本有互為誠信履約之義務，不生因他方表示必將履約
      而陷於錯誤之問題，若有未依債務本旨履行給付（包括瑕
      疵給付）之情形，在一般社會經驗而言，原因非一，其因
      不可歸責之事由無法給付，或因合法得對抗他造主張抗辯
      而拒絕給付，甚至債之關係成立後，始行惡意不為履行，
      皆有可能，非必出於自始無意給付之詐欺犯罪一端，故除
      有證據證明係假藉民事違約手段從事刑事詐欺行為外，尚
      不得以債務不履行之客觀結果，推斷或遽指其施行欺罔而
      謀取不法利益，為本院96年訴字第235 號刑事判決所同認
      。查被告乙○○確經董事會授權召募新股東辦理增資，則
      被告乙○○向原告戊○○招募入股，經原告戊○○同意參
      加入股，被告乙○○尚無故意示以不實之事，令原告戊○○陷於錯誤而為意思表示之詐欺行為。又原告戊○○繳交
      股款計121 萬元匯入興亞太公司及愛龍公司之帳戶，並經
      興亞太公司及愛龍公司出具入股證明書予原告，且原告戊○○因入股為股東於90年8 月27日進入興亞太公司任職，
      並參與興亞太公司及愛龍公司之股東會，由興亞太公司及
      愛龍公司再次出具股金確認書確認股權，有原告戊○○於
      92年2 月22日參與經營會議之開會紀錄及股金確認書在卷
      可稽（見本院卷第169-171 頁），足認確有成立認股契約
      之意思合致。而有限公司辦理增資，如由新股東參加，依
      公司法第106 條第3 項規定，固應經全體股東同意，惟公
      司法就有限公司並無股東會組織之規定，是有限公司全體
      股東之同意，未必以召開股東會作成議事錄為必要方法。
      本件興亞太公司及愛龍公司經股東過半數同意增資，董事
      會並授權被告乙○○招募新股東辦理增資，當時招募之新
      股東人選尚未可知或確定，自無同時提經全體股東或徵詢
      股東同意之可能，則被告乙○○招募原告戊○○入股經戊○○同意參加後，乙○○應有提請徵詢全體股東同意之義
      務以符規定。而依原告戊○○入股後，至興亞太公司任職
      ，並參與興亞太公司及愛龍公司股東經營會議，未有其他
      股東異議、質疑或反對，可堪認原股東已同意新股東戊○○之入股。縱認原告戊○○之參加入股嗣後未經全體股東
      之同意致戊○○無法取得增資股份，或股東已同意戊○○
      入股，僅其後因故未登記為股東，應均屬債務不履行之問
      題，尚難認被告乙○○於招募之初自始有詐欺戊○○股金
      之詐欺故意。此外，並無證據證明被告乙○○、甲○○、
      丁○○有何其他詐欺行為，原告請求被告應負詐欺之共同
      侵權行為損害賠償責任，尚屬無據。
    (二)原告戊○○是否得依不當得利之法律關係請求被告乙○○
      、丁○○、甲○○返還121 萬元？
      查原告戊○○入股興亞太公司及愛龍公司，分別匯款至興
      亞太公司及愛龍公司帳戶，興亞太公司及愛龍公司並出具
      股款證明書及股金確認書交予原告戊○○收執，有匯款回
      條3 紙及入股證明書、股金確認書各1 紙在卷可稽（見本
      院卷第18-19 、171 頁），原告戊○○係將股金交付予興
      亞太公司及愛龍公司，被告乙○○、甲○○、丁○○個人
      並未受領該股金，即被告乙○○、甲○○、丁○○個人並
      未受有利益。再者，興亞太公司及愛龍公司收受原告戊○○121 萬元股款，係基於認股契約，並非無法律上之原因
      ，原告依不當得利法律關係請求被告乙○○、甲○○、丁○○返還股金121 萬元，為無理由。
  三綜上所述，原告丙○○、戊○○提起本件訴訟，主張被告乙○○、甲○○、丁○○有詐欺之侵權行為，本於侵權行為及
    不當得利之法關係，請求被告乙○○、丁○○連帶給付原告
    丙○○50萬元暨法定利息；被告乙○○、甲○○、丁○○連
    帶給付原告戊○○121 萬元暨法定利息，為無理由，均應予
    駁回。原告之訴既經駁回，其假執行之聲請失所附麗，應併
    予駁回。
肆、本件事證已臻明確，兩造其餘主張陳述及所提證據，經核與
    本件判決之結果均無影響，爰不另一一論述，併此敘明。
伍、據上論結：本件原告之訴為無理由，依民事訴訟法第78條，
    判決如主文。
中    華    民    國    97    年    1     月    25    日
                  民事第二庭    法  官  蔡寶樺
以上正本係照原本作成
如對本判決上訴，須於判決送達後20日內向本院提出上訴狀
中    華    民    國    97    年    1     月    25    日
                                書記官  李宛儒


司法院資訊處製作；財團法人民間司法改革基金會備份。
